臺灣高等法院花蓮分院民事判決　　　　　 96年度重上字第4號
上　訴　人　乙○○
訴訟代理人　魏辰州律師
被　上訴人　丙○○
上列當事人間請求清償債務事件，上訴人對於中華民國95年12月
29日臺灣花蓮地方法院95年度重訴字第36號第一審判決提起上訴
，本院於民國96年11月2日言詞辯論終結，判決如下：
    主      文
原判決廢棄。
被上訴人應給付上訴人新臺幣壹仟肆佰萬元，及自民國九十三年
四月一日起，至清償日止，按週年利率百分之五計算之利息。
本判決於上訴人以新臺幣肆佰陸拾柒萬元供擔保後得假執行。
第一、二審訴訟費用由被上訴人負擔。
    事實及理由
一、被上訴人在原審起訴主張：
  (一)民國92年間，被上訴人因興建花蓮縣豐濱鄉○○段第145、1
    47、148之1地號土地地上物資金短缺，透過訴外人即上訴人
    姊夫甲○○向上訴人借款新台幣（下同）1400萬元作為興建
    地上物資金，被上訴人承諾工程完竣後以400萬元酬謝，被
    上訴人並簽發面額各100萬元之支票18張交予上訴人，及以
    前開同段145、146地號土地設定本金最高限額1800萬元之抵
    押權、存續期間自92年7月25日起至93年1月31日止作為擔保
    ，其後上訴人陸續將1400萬元匯入被上訴人設於有限責任花
    蓮第二信用合作社（下稱花蓮二信）中山分社0000000號之
    帳戶內。惟上述支票其中如附表1所示編號1至13屆期經提示
    均遭退票，編號14之支票則係被上訴人於92年間為籌資購買
    前開同段145、147地號土地，因不足土地餘款100萬元，而
    簽發交付上訴人，屆期因被上訴人無法給付票款而請求上訴
    人暫緩提示，上訴人因而抽回支票未為提示交換。故上訴人
    共持有被上訴人簽發、面額各100萬元之支票19張。上訴人
    係附表1所示支票之持票人，爰依票據關係請求給付票款，
    如認票款給付請求權無理由，另依前揭消費借貸關係請求返
    還借款。並聲明：被上訴人應給付上訴人1400萬元，及自93
    年4月1日起至清償日止，按年息6%計算之利息。
  (二)對被上訴人抗辯所為陳述：
    1.前開營造資金是由上訴人「保證被上訴人」向第三人借貸
      ，因被上訴人知悉該資金係由上訴人向第三人轉貸，故被
      上訴人給付之支票18張並未填載期日，其授權上訴人填寫
      期日，以方便上訴人週轉資金運用，因此上訴人填寫期日
      是由被上訴人同意後行使之。經查，前揭抵押權清償日為
      93年1月31日，上訴人於附表1編號1至13號之支票填載發
      票日93年3月31日，已將清償期順延2個月，然該13紙支票
      於94年1月21日提示後仍遭退票。上訴人另持有發票日93
      年1月20日之支票6張，未附退票理由單，乃因被上訴人無
      法給付票款，故5張未存入銀行交換，1張撤回交換（即附
      表1編號14號之支票）。
    2.被上訴人所提清償債務之支票29張，除提示人洪秀香曾經
      借錢給伊，辜榆鈞是伊配偶，甲○○是伊姊夫，許青梅是
      母親外，其餘上訴人均不認識亦無關連，且此是被上訴人
      和甲○○間之問題與上訴人無關。上訴人曾警告被上訴人
      不可將借予資金由第三人（即甲○○或其他第三人）動用
      ，被上訴人指稱將銀行帳戶借予訴外人甲○○使用，該行
      為與上訴人無何關係？被上訴人既否認有消費借貸債務，
      卻又辯稱已以29張支票兌現清償前揭債務，其所述前後矛
      盾不可採信。
    3.本件借款乃被上訴人親自出面，款項又匯入被上訴人帳戶
      ，其又在抵押權登記申請書填寫其為債務人兼義務人，並
      親自送件，被上訴人應負法律責任無疑。
二、被上訴人則以：
  (一)花蓮縣豐濱鄉石梯坪地上物為愛之船育樂事業股份有限公司
    （下稱愛之船公司）所建，為上訴人之家族企業，上訴人知
    悉訴外人即上訴人之姊洪美蘭、姊夫甲○○缺資金情況下才
    匯款供其等使用，本件借款人為洪美蘭、甲○○，被上訴人
    僅是將支票及在花蓮二信中山分社0000000號之帳戶借予洪
    美蘭、甲○○使用，附表1編號1至13號之支票日期非伊填寫
    ，且前開帳戶若短缺資金，行員都會通知甲○○、洪美蘭，
    甲○○、洪美蘭亦會主動詢問資金票款缺額。又伊雖提供花
    蓮縣豐濱鄉145、146地號土地供上訴人設定抵押權，此乃因
    伊借款予上訴人家族，希望能夠提供擔保，他們才將土地過
    戶給伊，因上訴人要對外借款，才又再設定抵押權給上訴人
    ，且此件原為甲○○填寫，其後編造填寫有誤請被上訴人重
    抄一遍，騙由被上訴人送件，是上訴人與甲○○明顯預謀，
    行共同詐騙之實。
  (二)上訴人前於93年12月13日寄發之存證信函記載被上訴人欠其
    100萬元，另於94年3月21日支付命令聲請狀載稱被上訴人積
    欠其1900萬元，台灣花蓮地方法院94年促字2702號僅准就13
    00萬元部分核發支付命令，本件95年促字第4044號更載被上
    訴人積欠上訴人1400萬元，由上訴人主張之金額落差甚大，
    可知其內心十分清楚此非被上訴人之借款。
  (三)其後甲○○因上訴人週轉所需，陸續向被上訴人簽發如附表
    2所示支票29張供上訴人兌領，故此債務亦已清償等語，資
    為抗辯。並聲明：上訴人之訴駁回。
三、原判決駁回上訴人之訴，上訴人全部不服，提起上訴，爰依
    票據及消費借貸關係，請求本院擇一為勝訴判決，聲明：原
    判決廢棄；被上訴人應給付上訴人1400萬元，及自93年4月1
    日起至清償日止，減縮按週年利率5%計算之利息。並陳明願
    供擔保請准宣告假執行。被上訴人則聲明：駁回上訴。
四、兩造不爭執之事實
  (一)上訴人原名洪寧，妻為辜榆鈞。
  (二)上訴人為被上訴人所有花蓮縣豐濱鄉○○段145、146地號土
    地之抵押權人（抵押權內容為：本金最高限額1800萬元，存
    續期間自92年7月25日起至93年1月31日，權利範圍全部，後
    該2筆土地合併後再行分割為同地段145、145-2地號土地，
    見原審第7至12頁）。該抵押設定登記是被上訴人親自送件
    辦理，上訴人所提他項權利證明書（原審卷12頁）為真正。
  (三)上訴人持有被上訴人簽發如附表1所示編號1至14支票14紙，
    面額共計1400萬元，支票發票人及金額均為被上訴人填載，
    但期日係為上訴人補充完成。上訴人所提支票及退票理由單
    （原審18至31頁）為真正。
  (四)上訴人自92年7月間起陸續匯款至被上訴人在花蓮二信中山
    分社0000000號之帳戶共1400萬元。上訴人所提交易明細表
    （原審卷13至16頁）為真正。
五、本件爭點在於：兩造間是否存在1400萬元之消費借貸債務？
    茲將兩造之主張及答辯有無理由說明如後：
  (一)經查，上訴人主張被上訴人於92年間因籌措石梯坪渡假村工
    程資金緣故，透過訴外人甲○○之介紹向上訴人借款，上訴
    人乃自92年7月起陸續匯款至被上訴人設在花蓮二信中山分
    社0000000號帳戶共1400萬，被上訴人因此以義務人兼債務
    人身分，提供其所有花蓮縣豐濱鄉○○段第145、146地號土
    地為上訴人設定抵押權（嗣該2筆土地合併後再行分割為同
    地段145、145-2地號），及將前開地號土地與同段147、148
    -1地號土地之所有權狀4紙交予上訴人質押擔保借款等情，
    業據上訴人提出被上訴人不爭執為真正之匯款紀錄交易明細
    表、土地登記申請書、他項權利證明書各1件（以上均影本
    ）、前開權狀4紙等件為證。是上訴人就兩造間形式上存在
    消費借貸關係及交付借款之事實已為證明。
  (二)至於被上訴人辯稱上訴人前於存證信函及歷次聲請核發支付
    命令主張之債額均不相同，可見前揭1400萬元非被上訴人之
    借款云云。然上訴人共持有被上訴人簽發面額100萬元之支
    票19張，此包含被上訴人買賣豐濱鄉○○段145、147地號土
    地未付之餘額100萬元、承諾給予石梯坪渡假村工程酬謝金
    400萬、本件債權1400萬，其中有6張支票未具退票理由單，
    乃因被上訴人無法給付票款，5張未存入銀行交換，1張撤回
    交換，有上訴人提出前揭支票19張、退票理由單暨代收票據
    收條（原審18至31頁、81至83頁）等影本可證，並據本院職
    權調取台灣花蓮地方法院94年度花簡180號給付票款全案（
    含94年度促字第2702號支付命令聲請案卷）核閱屬實，因此
    上訴人於本案以外主張之債權數額有100萬元、1900萬元、
    1300萬之差異，乃係各別本於土地餘款、總債權、已經提示
    未兌付之票款請求所致，並不能據此為被上訴人非本件借款
    人之有利認定。
  (二)上訴人已就兩造間形式上存在消費借貸關係及交付借款事實
    為證明，被上訴人倘欲否認借款關係，依最高法院18年上字
    第2855號揭載之判例意旨：「原告對於自己主張之事實已盡
    證明之責後，被告對其主張，如抗辯其不實並提出反對之主
    張者，則被告對其反對之主張，亦應負證明之責，此為舉證
    責任分擔之原則。」，自應由被上訴人負舉證之責。本件被
    上訴人就此抗辯其僅借用花蓮二信中山分社0000000號帳戶
    予訴外人甲○○、洪美蘭使用，實際之借款關係存在上訴人
    與甲○○、洪美蘭之間云云，惟查該帳戶如有短欠，經辦員
    均通知存戶丙○○補足，此有花蓮二信95年11月1日花二信
    發字第1033號函（原審139頁）可稽。被上訴人另辯稱：愛
    之船公司是上訴人之家族事業，前揭1400萬元之款項是做為
    愛之船公司投資興建石梯坪渡假村之工程資金，與伊無何干
    係云云。然查，證人甲○○於本院準備程序時證述略以：被
    上訴人為石梯坪渡假村建案之投資者，整個工程進度都是由
    被上訴人掌控，該工程有使用被上訴人之支票帳戶，是由被
    上訴人開出支票支付工程款，伊則協助軋票等語。另證人即
    石梯坪渡假村建案之工地主任賴明園於台灣花蓮地方法院檢
    察署96年度偵續字第5號甲○○被訴詐欺案內亦證述：甲○
    ○及丙○○僱請伊為工地主任，他們兩人是實際負責人，惟
    工程進行相關事宜，均應向丙○○請示，所有配合廠商均由
    伊負責，伊以施作數量憑據向丙○○請款開支票，後來到了
    施作外牆磁磚時，因丙○○的票跳票，才轉向甲○○請款。
    同案證人吳國輝亦證稱：伊曾參與上開工程之泥水工程部分
    ，伊將請款憑據交給工地主任，之後，再到丙○○家請領支
    票，到了孫小姐支票跳票就停工，後來甲○○代為支付跳票
    金額後，才繼續去工作，直到甲○○無法支付工程款才再停
    工。同案證人郭敦輝亦證述：石梯坪渡假村之工程契約是伊
    與甲○○訂立，訂約時丙○○在場，且亦有參與意見等語（
    見本院卷附前開檢察署處分書理由欄三記載）。參以石梯坪
    渡假村建案之基地為被上訴人所有，17戶中被上訴人即占有
    10戶，及上訴人提出被上訴人記載該建案之相關支出總表等
    書證（參原審118頁、本院卷附證一權狀、原審卷85-90頁變
    造起造人名冊、原審120-131頁），被上訴人顯非單純石梯
    坪建案之購買戶，其涉入該建案之程度甚深。縱依被上訴人
    所言，石梯坪渡假村是愛之船公司興建，該公司為甲○○之
    父親林兩全開設，甲○○、洪美蘭實際負責該建案，然上訴
    人並非愛之船公司之董、監事、股東，有本院職權調取該公
    司營利事業關係人資料表附卷可稽，則被上訴人因參與投資
    石梯坪渡假村並透過甲○○之引介而向上訴人借款，上訴人
    係以被上訴人為借款人，並因上訴人交付未填載發票日之支
    票，持向第三人借得款項，依約匯付金額至被上訴人帳戶，
    消費借貸關係乃在於兩造之間，此與被上訴人與甲○○或與
    愛之船公司間之借款或投資債務關係，係屬二事，債之主權
    不同，自不容抵銷。
  (三)被上訴人另又辯稱前揭1400萬元之借款已由甲○○向其借得
    之如附表2之支票29張清償云云，然附表2之支票僅有1紙提
    示兌付人為上訴人（即編號22），其餘兌付人多為甲○○之
    親友及債主，附表2之支票既係被上訴人交予甲○○對外融
    資週轉，非為清償前揭借貸債務而來，即不能因提示兌付人
    大多與甲○○有親誼關係，即謂身為甲○○妻舅之上訴人亦
    難脫干係，因附表2支票已經兌付，而認上訴人受償前揭債
    權。
六、綜上所述，兩造間確實存在1400萬元之消費借貸關係且尚未
    清償，上訴人依此請求被上訴人返還借貸債務1400萬元，且
    依當時抵押設定時約定清償期93年1月31日（參原審10頁）
    ，併請求於附表1所示支票之最末發票日翌曰即93年4月1日
    起算至清償日止，按週年利率5%計算之利息，當無不可，應
    予准許。原審認單純之匯款或交付支票難以證明兩造有消費
    借貸關係存在，漏未審酌上訴人另有提供土地抵押及權狀質
    押擔保債權等情，而駁回上訴人之訴，自有未洽。上訴意旨
    指摘原判決不當，求予廢棄改判，為有理由。另上訴人陳明
    願供擔保以代釋明，請准宣告假執行，經核無不合，爰酌定
    相當擔保金額，併予准許之。
七、又上訴人對於被上訴人起訴主張同一事實，依據票據或消費
    借貸之法律關係，請求本院擇一為勝訴判決，其訴訟標的雖
    有二項，然僅有單一之聲明，此即學說之重疊訴之合併，本
    院已就上訴人所為消費借貸關係之請求，認有理由而為上訴
    人勝訴之判決，即無庸再審究票據關係之請求有無理由之必
    要，在此敘明。
八、至於被上訴人另提出其對訴外人甲○○債權事實之各項證據
    資料，經核與本案判斷無關，不影響判決之最終結果，爰不
    為一一論述。
九、據上論結，本件上訴為有理由，依民事訴訟法第450條、第
    463條、第78條、第390條第2項，判決如主文。
中　　華　　民　　國　　96　　年　　11　　月　　16　　日
                  民事庭審判長法  官  謝  志  揚
                              法  官  賴  淳  良
                              法  官  劉  雪  惠
以上正本係照原本作成。
如不服本判決，應於收受送達後二十日內向本院提出上訴書狀，
其未表明上訴理由者，應於提出上訴後二十日內向本院補提理由
書狀 (均須按他造當事人之人數附繕本)上訴時應提出委任律師
或具有律師資格之人之委任狀; 委任有律師資格者，另應附具律
師及格證書及釋明委任人與受任人有民事訴訟法第四百六十六條
之一第一項但書或第二項(詳附註)所定關係之釋明文書影本。
                              書記官  李  德  霞
中　　華　　民　　國　　96　　年　　11　　月　　16　　日
附註:
民事訴訟法第四百六十六條之一(第一項、第二項):
對於第二審判決上訴，上訴人應委任律師為訴訟代理人。但上訴
人或其法定代理人具有律師資格者，不在此限。
上訴人之配偶、三親等內之血親、二親等內之姻親，或上訴人為
法人、中央或地方機關時，其所屬委任人員具有律師資格並經法
院認為適當者，亦得為第三審訴訟代理人。
附表1
┌──┬────┬─────┬────┬────┬───┐
│編號│支票號碼│票面金額（│發票日  │提示日  │發票人│
│    │        │新台幣）  │        │        │      │
├──┼────┼─────┼────┼────┼───┤
│1   │159623  │100萬元   │93.3.31 │94.1.21 │丙○○│
├──┼────┼─────┼────┼────┼───┤
│2   │159622  │100萬元   │93.3.31 │94.1.21 │丙○○│
├──┼────┼─────┼────┼────┼───┤
│3   │159621  │100萬元   │93.3.31 │94.1.21 │丙○○│
├──┼────┼─────┼────┼────┼───┤
│4   │159620  │100萬元   │93.3.31 │94.1.21 │丙○○│
├──┼────┼─────┼────┼────┼───┤
│5   │159619  │100萬元   │93.3.31 │94.1.21 │丙○○│
├──┼────┼─────┼────┼────┼───┤
│6   │159618  │100萬元   │93.3.31 │94.1.21 │丙○○│
├──┼────┼─────┼────┼────┼───┤
│7   │159617  │100萬元   │93.3.31 │94.1.21 │丙○○│
├──┼────┼─────┼────┼────┼───┤
│8   │159616  │100萬元   │93.3.31 │94.1.21 │丙○○│
├──┼────┼─────┼────┼────┼───┤
│9   │159615  │100萬元   │93.3.31 │94.1.21 │丙○○│
├──┼────┼─────┼────┼────┼───┤
│10  │159614  │100萬元   │93.3.31 │94.1.21 │丙○○│
├──┼────┼─────┼────┼────┼───┤
│11  │159613  │100萬元   │93.3.31 │94.1.21 │丙○○│
├──┼────┼─────┼────┼────┼───┤
│12  │159612  │100萬元   │93.3.31 │94.1.21 │丙○○│
├──┼────┼─────┼────┼────┼───┤
│13  │177410  │100萬元   │93.3.31 │94.1.21 │丙○○│
├──┼────┼─────┼────┼────┼───┤
│14  │159607  │100萬元   │93.1.20 │撤銷交換│丙○○│
└──┴────┴─────┴────┴────┴───┘
附表2
┌──┬────┬─────┬────┬────┬───┐
│編號│支票號碼│票面金額（│發票日  │提示人  │發票人│
│    │        │新台幣）  │        │        │      │
├──┼────┼─────┼────┼────┼───┤
│1   │177430  │ 20萬元   │92.12.31│林翠    │丙○○│
├──┼────┼─────┼────┼────┼───┤
│2   │177409  │ 40萬元   │92.12.28│辜榆鈞  │丙○○│
├──┼────┼─────┼────┼────┼───┤
│3   │177442  │ 30萬元   │93.1.9  │鍾淑珍  │丙○○│
├──┼────┼─────┼────┼────┼───┤
│4   │172978  │ 50萬元   │93.1.20 │林翠    │丙○○│
├──┼────┼─────┼────┼────┼───┤
│5   │172977  │ 50萬元   │93.2.1  │鍾淑珍  │丙○○│
├──┼────┼─────┼────┼────┼───┤
│6   │177464  │ 50萬元   │93.2.3  │鍾淑珍  │丙○○│
├──┼────┼─────┼────┼────┼───┤
│7   │177473  │ 40萬元   │93.2.1  │蔡金碖  │丙○○│
├──┼────┼─────┼────┼────┼───┤
│8   │177477  │100萬元   │93.2.17 │甲○○  │丙○○│
├──┼────┼─────┼────┼────┼───┤
│9   │177486  │ 50萬元   │93.2.20 │陳欽榮  │丙○○│
├──┼────┼─────┼────┼────┼───┤
│10  │177443  │ 20萬元   │93.3.12 │凌僑梅  │丙○○│
├──┼────┼─────┼────┼────┼───┤
│11  │177452  │ 45萬元   │93.3.18 │甲○○  │丙○○│
├──┼────┼─────┼────┼────┼───┤
│12  │186211  │ 80萬元   │93.3.31 │王素珍  │丙○○│
├──┼────┼─────┼────┼────┼───┤
│13  │182018  │ 55萬元   │93.4.16 │林春梅  │丙○○│
├──┼────┼─────┼────┼────┼───┤
│14  │190429  │ 30萬元   │93.5.6  │王素珍  │丙○○│
├──┼────┼─────┼────┼────┼───┤
│15  │186287  │ 50萬元   │93.4.30 │王素珍  │丙○○│
├──┼────┼─────┼────┼────┼───┤
│16  │190481  │ 50萬元   │93.5.22 │林丹那  │丙○○│
├──┼────┼─────┼────┼────┼───┤
│17  │186292  │ 50萬元   │93.5.28 │甲○○  │丙○○│
├──┼────┼─────┼────┼────┼───┤
│18  │190458  │ 50萬元   │93.6.4  │黃富美  │丙○○│
├──┼────┼─────┼────┼────┼───┤
│19  │190447  │ 50萬元   │93.6.5  │陳李蕙榮│丙○○│
├──┼────┼─────┼────┼────┼───┤
│20  │193192  │ 40萬元   │93.6.10 │林翠    │丙○○│
├──┼────┼─────┼────┼────┼───┤
│21  │193142  │ 30萬元   │93.6.15 │甲○○  │丙○○│
├──┼────┼─────┼────┼────┼───┤
│22  │212493  │200萬元   │93.7.20 │乙○○  │丙○○│
├──┼────┼─────┼────┼────┼───┤
│23  │212487  │ 20萬元   │93.8.5  │        │丙○○│
├──┼────┼─────┼────┼────┼───┤
│24  │212494  │ 70萬元   │93.8.7  │辜榆鈞  │丙○○│
├──┼────┼─────┼────┼────┼───┤
│25  │212463  │ 40萬元   │93.8.15 │陳李蕙榮│丙○○│
├──┼────┼─────┼────┼────┼───┤
│26  │216819  │ 20萬元   │93.8.31 │鍾淑珍  │丙○○│
├──┼────┼─────┼────┼────┼───┤
│27  │216822  │ 20萬元   │93.9.25 │邱水花  │丙○○│
├──┼────┼─────┼────┼────┼───┤
│28  │216833  │ 20萬元   │93.10.24│張慧敏  │丙○○│
├──┼────┼─────┼────┼────┼───┤
│29  │216836  │ 30萬元   │93.10.27│甲○○  │丙○○│
└──┴────┴─────┴────┴────┴───┘
